ACORDAO-COMPLETO-2533699

ACÓRDÃO 3929/2022 ATA 26/2022 - SEGUNDA CÂMARA

VISTOS, relatados e discutidos estes autos que cuidam de ato de aposentadoria,
ACORDAM os Ministros do Tribunal de Contas da União, reunidos em sessão da Segunda Câmara, diante das razões expostas pelo Relator, e com fundamento no art. 71, incisos III e IX, da Constituição Federal de 1988, c/c os arts. 1º, inciso V, 39, inciso II, e 45 da Lei 8.443/1992, e ainda com os arts. 260, § 1º, 261, caput e § 1º, e 262, caput e § 2º, do Regimento Interno do TCU, em:
9.1. considerar ilegal a aposentadoria de Sergio Goncalves Correa, negando o registro ao ato correspondente;
9.2. dispensar o ressarcimento das quantias indevidamente recebidas de boa-fé (enunciado 106 da súmula da jurisprudência predominante do TCU) ;
9.3. determinar à unidade jurisdicionada que:
9.3.1. no prazo de 15 (quinze) dias, faça cessar os pagamentos decorrentes do ato ora considerado ilegal, sob pena de responsabilidade solidária da autoridade administrativa omissa, até a emissão de novo ato, livre das irregularidades apontadas, a ser submetido à apreciação do TCU no prazo de 30 (trinta) dias;
9.3.2. no prazo de 15 (quinze) dias, dê ciência do inteiro teor desta deliberação ao interessado, esclarecendo-lhe que o efeito suspensivo proveniente da interposição de recurso não o exime da devolução dos valores percebidos indevidamente após a notificação sobre o presente acórdão, em caso de não provimento do recurso porventura impetrado;
9.3.3. no prazo de 30 (trinta) dias, informe ao TCU as medidas adotadas, sem prejuízo de encaminhar comprovante sobre a data em que o interessado tomou conhecimento do contido no item anterior;
9.4. dar ciência deste acórdão à unidade jurisdicionada.

Ato de aposentadoria.

Segunda Câmara

Centro Federal de Educação Tecnológica Celso Suckow da Fonseca.

3. Interessados/Responsáveis:
3.1. Interessado: Sergio Goncalves Correa (XXX.899.557-XX).

13.1. Ministros presentes: Augusto Nardes (na Presidência), Bruno Dantas (Relator) e Antonio Anastasia.
13.2. Ministro-Substituto convocado: Marcos Bemquerer Costa.
13.3. Ministro-Substituto presente: André Luís de Carvalho.

ACORDAO-COMPLETO-2555321

Acórdão de Relação 6594/2022 - Segunda Câmara

Acórdão de Relação

BRUNO DANTAS

Adoto como relatório, com os ajustes devidos, parte da instrução elaborada pela Secretaria de Fiscalização de Integridade de Atos e Pagamentos de Pessoal e de Benefícios Sociais (peça 5) , que contou com o apoio do Ministério Público junto ao TCU (peça 7) :
'Trata-se de decisão judicial proferida no âmbito da Reclamação Trabalhista 19222/1990, proferida pela Justiça do Trabalho, no sentido de efetuar o reposicionamento integral '12 Referências' no cargo.
A parcela denominada 'VANT.PESSOAL SET.JUD' decorreu de decisão judicial proferida no final da década de noventa, que assegurou ao inativo progressão funcional equivalente a doze referências ou aumento de remuneração correspondente.
A parcela representou a concessão judicial de reposicionamento na carreira, de forma a assegurar isonomia de tratamento com outras carreiras, em virtude da disparidade de tratamento estabelecida pelo Poder Executivo na aplicação do reposicionamento estabelecido pelo Ofício-Circular nº 08/75. Nesse sentido, a decisão judicial não determinou a incorporação de percentuais à remuneração do servidor, mas sim, a concessão ou do reposicionamento integral (12 referências) ou do aumento de remuneração correspondente.
Se o reposicionamento tivesse sido concedido administrativamente, de maneira regular, teria sido absorvido por reajustes futuros. Sendo assim, como a decisão judicial antecedeu modificações na estrutura remuneratória do cargo, não mais seria cabível o pagamento da parcela, salvo na hipótese de eventual possibilidade de redução remuneratória, ou no caso de a decisão judicial haver expressamente definido que a parcela concedida deveria ser paga após subsequentes reajustes salariais, o que não ocorreu.
Esta Corte de Contas já se pronunciou no sentido de que é ilegal a percepção da vantagem '12 Referências' a servidor ocupante da última posição da carreira, como no caso em exame, uma vez que seu pagamento configura bis in idem, em razão de não mais subsistir o motivo gerador da concessão da decisão judicial (Acórdão 9871/2017-TCU-Segunda Câmara, Relator Ministro-Substituto André de Carvalho, 9.874/2017-TCU-2ª Câmara, Relator Ministro José Múcio Monteiro, e 11.583/2018-TCU-2ª Câmara, Relator Ministro-Substituto André de Carvalho) .
A rubrica decisão judicial (12 referências) representa a concessão judicial de reposicionamento na carreira. Sobre essa rubrica, o fato gerador desse pagamento está extinto, porquanto o ex-servidor estava no final de carreira, não fazendo jus a referências além da última Classe/Padrão da carreira em que se encontrava.
Portanto, a manutenção do pagamento dessa sentença judicial configurou bis in idem, pois desapareceu o motivo gerador da concessão da decisão judicial. Transcreve-se parte do Voto do Relator, Exmo. Ministro-Substituto André Luís de Carvalho, proferido no Acórdão 9871/2017-TCU-Segunda Câmara:
'4. A unidade técnica anotou que, inobstante o pagamento da aludida parcela decorrer de decisão judicial para o reposicionamento na carreira, a inativa já estaria no final da carreira, não se mostrando mais devido, então, o pagamento das correspondentes referências para além da última classe e/ou padrão, de sorte que o aludido pagamento em separado configuraria o indevido bis in idem.
5. Ocorre que, embora essa parcela seja paga nominalmente, em valor fixo, ela não foi submetida à devida absorção por ocasião dos acréscimos remuneratórios supervenientes.
6. Bem se sabe que a decisão do TCU no sentido de determinar a cessação do pagamento de parcelas judiciais não absorvidas pelas subsequentes reformulações legais sobre a estrutura remuneratória não afronta a coisa julgada, já que a imutabilidade dos efeitos da sentença está vinculada à cláusula rebus sic stantibus, em consonância com a situação existente ao tempo da decisão judicial prolatada (v. g.: Acórdão 7152/2015-TCU-Primeira Câmara) , mostrando-se adequada, então, a proposta da unidade técnica no sentido da ilegalidade do referido ato de aposentadoria.
7. De todo modo, como o referido ato inicial de aposentadoria deu entrada no TCU há mais de 5 anos, foi promovida a prévia oitiva da interessada, em sintonia com a jurisprudência do Supremo Tribunal Federal (v.g.: MS-25.116 e do MS-25.403) , com a exceção veiculada pela Súmula Vinculante n.º 3 do STF e com a jurisprudência do TCU (v. g.: Acórdão 587/2011-TCU-Plenário) , mas, a despeito de ter tomado ciência da correspondente notificação (Peça 8) , a interessada permaneceu silente nestes autos.
8. Entendo, pois, que o TCU deve considerar ilegal o aludido ato de aposentadoria, negando-lhe o correspondente registro'.
Por fim, ainda que se admitisse a continuidade do pagamento da rubrica decisão judicial (12 referências) , a parcela deveria ter sido absorvida pelas novas estruturas remuneratórias implantadas após a sua concessão, conforme dispõe o Acórdão 2161/2005-TCU-Plenário, o que não ocorreu no presente caso.
PROPOSTA DE ENCAMINHAMENTO
11.	Ante o exposto, com fundamento no art. 71, inciso III, da Constituição Federal, no art. 1º, inciso V, e art. 39, incisos I e II, da Lei 8.443/1992, no art. 260 do Regimento Interno do Tribunal de Contas da União, propõe-se: 
11.1.	Considerar ILEGAL e recusar registro do ato de Aposentadoria de SERGIO GONCALVES CORREA do quadro de pessoal do órgão/entidade Centro Federal de Educação Tecnológica Celso Suckow da Fonseca, com base nos arts. 71, inciso III, da Constituição Federal, 1º, inciso V, e 39, inciso II, da Lei 8.443/1992 e 260, § 1º, do Regimento Interno.
11.2.	Com fulcro no art. 262, caput, do Regimento Interno deste Tribunal, determinar ao órgão/entidade Centro Federal de Educação Tecnológica Celso Suckow da Fonseca que: 
11.2.1.	no prazo de trinta dias, contados da ciência da decisão, envie a este Tribunal documentos comprobatórios de que o (a) interessado (a) cujo ato foi impugnado está ciente do julgamento deste Tribunal.
11.2.2.	dê ciência, no prazo de quinze dias, contados da notificação, do inteiro teor desta deliberação (a) o interessado (a) , alertando-o (a) de que o efeito suspensivo proveniente da interposição de eventuais recursos junto ao TCU não o (a) exime da devolução dos valores percebidos indevidamente, caso o recurso não seja provido.
11.2.3.	promova a exclusão, no prazo 15 (quinze) dias, contados a partir da ciência desta deliberação, sujeitando-se a autoridade administrativa omissa à responsabilidade solidária, da rubrica apontada em face de manifesta ilegalidade, uma vez que o seu pagamento não encontra respaldo na jurisprudência deste Tribunal.
11.2.4.	emita novo ato, livre da irregularidade ora apontada, em substituição ao ato de Aposentadoria de SERGIO GONCALVES CORREA, submetendo-o à nova apreciação por este Tribunal, na forma do artigo 260, caput, também do Regimento.
11.2.5.	dispense a devolução dos valores indevidamente recebidos de boa-fé até a data da ciência do órgão/entidade Centro Federal de Educação Tecnológica Celso Suckow da Fonseca, do acórdão que vier a ser proferido, com base no Enunciado 106 da Súmula da Jurisprudência do TCU."
	É o relatório.

não há

Procurador Sergio Ricardo Costa Caribé.

aposentadoria. inclusão de parcela judicial relativa às "doze referências". exaurimento dos efeitos da coisa julgada. irregularidade nA inclusão da rubrica na base de cálculo dos proventos. ilegalidade. determinações. ciência. 1. A sentença faz coisa julgada nos limites da situação fática posta na petição inicial, não representando afronta à coisa julgada a decisão posterior deste Tribunal que afaste pagamentos oriundos de sentenças judiciais cujo suporte fático de aplicação já se tenha exaurido.

APOSENTADORIA (APOS)

Secretaria de Fiscalização de Integridade de Atos e Pagamentos de Pessoal e de Benefícios Sociais (Sefip).

Cuidam os autos de aposentadoria instituída no âmbito do Centro Federal de Educação Tecnológica Celso Suckow da Fonseca.
2.	A Sefip, com o apoio do Parquet especializado, manifestou-se pela ilegalidade do ato em razão de impropriedade identificada na inclusão de parcela judicial relativa às "doze referências" na base de cálculo dos proventos.
3.	De pronto, verifico que a análise produzida pela secretaria especializada tem por base amplo e convincente arrazoado que merece acolhimento, razão pela qual adoto aqui, como razões de decidir, os fundamentos ali sustentados, sem prejuízo de tecer as seguintes considerações.
4.	No que se refere à vantagem judicial relativa às "doze referências", importa destacar que se trata de vantagem concedida com o fim de corrigir falhas no posicionamento na carreira ocorridos ainda sob o regime celetista. 
5.	Ocorre que o interessado já se encontra no final de sua carreira, de forma que não há que se falar em pagamento destacado de referências além da última classe/padrão. Significa que a circunstância fática que ensejou o pagamento da vantagem mediante rubrica judicial destacada deixou de existir, o que impõe a impugnação da parcela e igualmente atrai a chancela de ilegalidade ao ato examinado.
6.	Ademais, o Supremo Tribunal Federal, ao julgar o Recurso Extraordinário 596.663, que teve repercussão geral reconhecida, assentou a tese de que a sentença que reconhece ao trabalhador ou ao servidor o direito a determinado percentual de acréscimo remuneratório deixa de ter eficácia a partir da superveniente incorporação definitiva do referido percentual aos seus ganhos. A título ilustrativo, transcrevo a ementa do referido julgado:
"CONSTITUCIONAL. PROCESSUAL CIVIL. SENTENÇA AFIRMANDO DIREITO À DIFERENÇA DE PERCENTUAL REMUNERATÓRIO, INCLUSIVE PARA O FUTURO. RELAÇÃO JURÍDICA DE TRATO CONTINUADO. EFICÁCIA TEMPORAL. CLÁUSULA REBUS SIC STANTIBUS. SUPERVENIENTE INCORPORAÇÃO DEFINITIVA NOS VENCIMENTOS POR FORÇA DE DISSÍDIO COLETIVO. EXAURIMENTO DA EFICÁCIA DA SENTENÇA. 1. A força vinculativa das sentenças sobre relações jurídicas de trato continuado atua rebus sic stantibus: sua eficácia permanece enquanto se mantiverem inalterados os pressupostos fáticos e jurídicos adotados para o juízo de certeza estabelecido pelo provimento sentencial. A superveniente alteração de qualquer desses pressupostos (a) determina a imediata cessação da eficácia executiva do julgado, independentemente de ação rescisória ou, salvo em estritas hipóteses previstas em lei, de ação revisional, razão pela qual (b) a matéria pode ser alegada como matéria de defesa em impugnação ou em embargos do executado. 2. Afirma-se, nessa linha de entendimento, que a sentença que reconhece ao trabalhador ou servidor o direito a determinado percentual de acréscimo remuneratório deixa de ter eficácia a partir da superveniente incorporação definitiva do referido percentual nos seus ganhos. 3. Recurso extraordinário improvido."
7.	Por aí se vê que a cessação dos pagamentos de acréscimos remuneratórios dessa natureza não representa ofensa à sentença judicial, mas efetiva obediência aos limites da coisa julgada, porquanto a força do aresto não pode impedir que fatos novos produzam as consequências que lhes são próprias, não se admitindo que a coisa julgada material signifique imunidade à alteração dos pressupostos fáticos e jurídicos que regem a questão.
8.	É que a coisa julgada, como situação jurídica (res) regulada pela sentença como norma singular e concreta (iudicata) , alcança apenas o estado de coisas sobre o qual incide a sentença, não se estendendo a inovações supervenientes, como a que decorre de lei ulterior que altere a organização ou a estrutura de cargos e carreiras, cujo regime jurídico não é imutável e perpétuo, nem gera direito adquirido à sua eterna permanência ou subsistência.
9.	No caso em análise, verifico que o ato está em desacordo com essa intelecção. Ao consultamos as fichas financeiras do interessado, observa-se que a parcela judicial já deveria ter sido totalmente absorvida pelas reestruturações ocorridas em sua remuneração. Contudo, a vantagem judicial continuar compondo indevidamente a base de cálculo dos seus proventos, o que impõe a ilegalidade do ato, com negativa de registro.
10.	Em tempo, tenho por pertinente a dispensa dos valores indevidamente recebidos de boa-fé, nos termos do enunciado 106 da Súmula da jurisprudência predominante do TCU.
	Em face do exposto, voto por que o Tribunal adote a deliberação que ora submeto à apreciação deste Colegiado.
	
TCU, Sala das Sessões Ministro Luciano Brandão Alves de Souza, em 2 de agosto de 2022.
Ministro BRUNO DANTAS
Relator